【裁判字號】    99,訴,130
【裁判日期】    991013
【裁判案由】    拆屋還地等
【裁判全文】
臺灣雲林地方法院民事判決               99年度訴字第130號
原      告  祭祀公業廖肇誥
法定代理人  乙○○
訴訟代理人  方文獻律師
被      告  甲○○
訴訟代理人  葉榮棠律師
上列當事人間請求拆屋還地等事件，本院於民國99年9 月13日言
詞辯論終結，判決如下：
    主  文
原告之訴及假執行之聲請均駁回。
訴訟費用由原告負擔。
    事實及理由
一、按訴狀送達後，原告不得將原訴變更或追加他訴。但有擴張
    或減縮應受判決事項之聲明者，不在此限，民事訴訟法第25
    5 條第1 項第3 款定有明文。原告於起訴狀請求判決被告應
    將坐落雲林縣崙背鄉○○段1180─9 地號土地上面積 71.41
    平方公尺之地上物拆除，並將土地回復原狀返還原告，暨給
    付原告新台幣（下同）479,875 元，及自起訴狀繕本送達之
    翌日起至完成拆屋還地之日止，按月給付7,998 元之損害金
    ，嗣於民國99年7 月5 日本院審理中，改請求為被告應分別
    將坐落雲林縣崙背鄉○○段1180、1180─8 、1180─9 地號
    土地（下稱系爭1180、1180─8 、1180─9 號土地）上如雲
    林縣西螺地政事務所99年6 月11日複丈成果圖所示符號1 、
    3 、2 ，面積16.83 、4.18、63.83 平方公尺之地上物（下
    稱系爭建物）拆除，並將土地回復原狀返還原告，暨給付原
    告496,056 元，及自起訴狀繕本送達之翌日起至完成拆屋還
    地之日止，按月給付8,267 元之損害金，乃屬擴張應受判決
    事項之聲明，參諸上開規定，應予准許。
二、原告主張：系爭1180、1180─8 、1180─9 號土地為原告所
    有，詎被告無權占有上開土地，並在其上興建系爭建物，則
    據民法第767 條前段規定，被告自負有將上開建物拆除之義
    務。又被告無占用系爭1180、1180─8 、1180─9 號土地之
    正當權源，顯無法律上之原因受有利益，致原告受有相當於
    租金之損害，爰依民法第767 條、第179 條規定提起本訴等
    語。並聲明：
  (一)被告應將坐落1180、1180─8 、1180─9 號土地上之系爭建
    物拆除，並將土地回復原狀返還原告。
  (二)被告應給付原告496,056 元，及自起訴狀繕本送達之翌日起
    至完成拆屋還地之日止，按月給付8,267 元之損害金。
  (三)願供擔保，請准宣告假執行。
三、被告則以：被告祖父李再來於35年10月1 日起，即以時效取
    得地上權之意思，和平繼續占有系爭1180、1180─8 、1180
    ─9 號土地，並在其上興建系爭建物，續由被告之父李昆麟
    分別於55年3 月間、59年5 月17日申請用電、用水，及設籍
    居住經商，則被告自祖父起相繼和平繼續占有原告所有上開
    土地已逾20年以上，自得依土地登記規則第118 條申請時效
    取得地上權登記，且被告已於99年2 月11日向雲林縣西螺地
    政事務所申請登記，即應由本院實體審查被告是否具備時效
    取得地上權之要件，原告不得遽指被告係無權占有。再被告
    祖父及父親於35年10月1 日起，向原告承租上開土地興建系
    爭建物，原告並收取租金，兩造間確實有不定期基地租賃關
    係存在，被告迄今仍繼續居住使用，而原告既未合法終止租
    賃契約，則被告之不定期基地承租權尚屬存在，是被告並非
    無權占有上開土地，原告自不得請求被告拆屋還地及給付相
    當於租金之損害等語置辯。並聲明：
  (一)原告之訴駁回。
  (二)如受不利判決，願供擔保免假執行。
四、兩造不爭執之事實：
  (一)系爭1180、1180─8 、1180─9 號土地為原告所有。
  (二)系爭建物為被告之父李昆麟興建，並於95年7 月12日贈與予
    被告。
  (三)地籍圖謄本、土地登記謄本、公告地價明細表、雲林縣西螺
    地政事務所99年6 月11日土地複丈成果圖、雲林縣稅務局虎
    尾分局99年8 月9 日雲稅虎字第0991209746號函。
六、本件兩造所爭執之處，應在於：
  (一)被告之父李昆麟興建系爭建物占有系爭1180、1180─8 、11
    80─9 號土地土地是否有正當權源？
  (二)被告是否應負拆除系爭建物，並將該部分土地返還與原告之
    義務？
  (三)苟被告占有系爭1180、1180─8 、1180─9 號土地無正當權
    源，則原告可得請求被告返還相當於租金之不當得利之數額
    為何？
七、茲論述如下：
  (一)按主張因時效取得地上權者，依民法第772 條準用同法第76
    9 條或第770 條之規定，須以行使地上權之意思而占有他人
    之土地，經過一定之期間，始得請求登記為地上權人。此項
    意思依民法第944 條第1 項之規定既不在推定之列，故須由
    占有人負證明之責，不能僅憑占有人在他人土地上有建築物
    或其他工作物或竹木之客觀事實，即認占有人係基於行使地
    上權之意思而占有。是因時效取得地上權登記請求權者，不
    過有此請求權而已，在未依法登記為地上權人以前，仍不得
    據以對抗土地所有人，而謂其係有權占有。經查，系爭1180
    、1180─8 、1180─9 號土地所有權人為原告，有土地豋記
    謄本附卷可稽，又系爭建物由訴外人李昆麟所興建，而取得
    事實上處分權，被告並於95年7 月12日因贈與而取得系爭建
    物，占用原告所有系爭1180、1180─8 、1180─9 號土地，
    如雲林縣西螺地政事務所99年6 月11日土地複丈成果圖所示
    編號1 、3 、2 ，面積16.83 、4.18、63.83 平方公尺等情
    ，為兩造所不爭執，然除被告贈與取得之系爭建物有占用系
    爭1180、1180─8 、1180─9 號土地之客觀事實外，被告迄
    今仍未能提出有關訴外人李再來、李昆麟及其係基於行使地
    上權之意思占有系爭1180、1180─8 、1180─9 號土地之證
    據，則揆之上開說明，要難認被告已取得系爭1180、1180─
    8 、1180─9 號土地之地上權登記請求權，是被告持此情節
    主張其係有權占有，於法無據，尚難採信。
  (二)復按所有人對於無權占有或侵奪其所有物者，得請求返還之
    ，民法第767 條前段定有明文。又以無權占有為原因，請求
    返還所有物之訴，占有人對於所有權人就其物有所有權存在
    之事實無爭執，而僅以有權占有為抗辯者，所有權人於占有
    人無權占有之事實，無舉證責任。占有人應就其取得占有，
    係有正當權源之事實證明之。如不能證明，則應認所有權人
    之請求為有理由，最高法院72年度台上字第1552號判決可資
    參照。被告並不否認原告登載為系爭1180、1180─8 、1180
    ─9 號土地之所有權人，僅以上開情詞置辯其占有具有正當
    權源等情，既為原告所否認，則揆之上開判決要旨，被告自
    應就其主張有權占有之事實負舉證之責。經查，被告主張其
    父李昆麟向原告承租上開土地興建系爭建物，原告並收取租
    金，兩造間確實有不定期基地租賃關係存在，被告迄今仍繼
    續居住使用，而原告既未合法終止租賃契約，則被告之不定
    期基地承租權尚屬存在，是被告並非無權占有上開土地等語
    ，業據其提出用水、用電裝置證明書、戶籍謄本、收據、祭
    祀公業廖肇誥派下全員會議紀錄為證，原告雖否認與被告之
    父李昆麟成立租地建屋契約，然：
  1.被告之父李昆麟前於35年10月1 日即在現今雲林縣崙背鄉○
    ○村○○路240 號（原門牌臺南縣崙背鄉○○村○○路 148
    號，後改編為雲林縣崙背鄉○○村○○路148 號，42年9 月
    1 日再改編成為同鄉○○村○○路22號）地址設籍居住，並
    分別於55年3 月間、59年5 月17日向台灣電力、自來水股份
    有限公司申請裝錶供電、供水之事實，有被告提出之戶籍謄
    本、查詢證明書附卷可稽，可見被告之父李昆麟自35年10月
    1 日起即設籍在系爭房屋，且系爭房屋分別自55年3 月間、
    59年5 月17日起即有供電、供水之情，則被告主張其等長期
    設籍居住在系爭建物乙節，自堪信為真正。
  2.復參酌被告所提出收據所載：「茲收到  一金新台幣捌拾壹
    元正（下接廖謀樹印文）  民國五十年上期建物敷地租金二
    十七坪    此據  右領收人廖謀樹（下接廖謀樹印文）李昆
    麟先生民國五十年八月二十二日」、「茲收到  一金新台幣
    捌拾壹元正（下接廖謀樹印文）  民國五十年下期建物敷地
    租金二十七坪    此據  右領收人廖謀樹（下接廖謀樹印文
    ）民國五十年十二月十六日  李昆麟先生」等文，可知被告
    之父李昆麟分別於50年8 月22日、50年12月16日、51年8 月
    31日、51年12月繳納其所有系爭建物占有土地面積之租金與
    訴外人廖謀樹；又於52年12月24日、53年8 月25日繳納租金
    與訴外人廖謀樹之妻廖李坐；再於54年8 月22日、54年12月
    20日、55年8 月28日、55年12月25日、56年7 月26日繳納租
    金與訴外人廖謀樹之子廖福建之情甚明，雖原告否認該收據
    之真正，然經本院當庭勘驗收據原本發現該收據原本紙質泛
    黃，甚至有黃斑，部分紙質邊緣破損，且其上所載之文字有
    部分渲染，及印文部分亦有渲染之情況，顯係久遠保存之物
    ，而非被告臨訟製作，衡諸常情，應無為巧取利益以備將來
    臨訟之用，而於事前偽造存放之理，堪認被告所提出之收據
    為真正。至原告再主張被告應證明收據上簽章係訴外人廖謀
    樹等人所為等語，惟被告所提之收據係長久存放之物，顯非
    臨訟製作，堪認為真正之情，已如前述，且訴外人廖謀樹等
    人已死亡，而訴外人廖謀樹與原告之關係遠較被告為密切，
    苟由被告舉證顯失公平，自應由原告提出其所保存昔管理人
    廖謀樹之文書等證明該收據非訴外人廖謀樹所簽章，然原告
    迄仍未為之，是其空言否認，要不足採信。
  3.又訴外人廖謀樹於當時擔任原告之管理人乙節，並有被告提
    出之祭祀公業廖肇誥派下全員會議紀錄乙份在卷可參。此外
    ，訴外人李昆麟復持續支付租金予訴外人廖謀樹、廖李坐（
    即廖謀樹之妻）、廖福健（即廖謀樹之子）至56年7 月26日
    等情，復有被告提出之租金收據影本11紙在卷可稽。則綜合
    上開各情，可知系爭1180、1180─8 、1180─9 號土地前於
    35年10月間即為被告之父李昆麟興建門牌雲林縣崙背鄉○○
    村○○路240 號房屋占用迄今，且被告之父李昆麟曾給付該
    建物敷地租金與原告昔日管理人之一廖謀樹，是被告辯稱：
    被告之父李昆麟於35年10月1 日起，即向原告承租系爭1180
    、1180─8 、1180─9 號土地，並在其上興建系爭建物、申
    裝用水、用電，並設籍經商住居使用等情，應非虛妄，堪信
    為真實。
  (三)原告雖主張：伊成立於台灣光復之前，係於35年07月23日申
    報土地總登記，其上記載管理人廖謀樹、廖對、廖接枝、廖
    變、廖李氏菊、廖通安（依6 人為管理人記載之情形, 可見
    當時應僅係出名為土地總登記申報而已），84年5 月28日始
    正式召開派下員大會，選任管理委員及管理人，並檢具派下
    員於84年10月16日向雲林縣崙背鄉公所申報，雲林縣崙背鄉
    公所於85年03月09日核發派下員全員證明書，並於85年09月
    03 日 備查訴外人廖清景（後改名為乙○○），是原告直至
    84 年5月28日始合法選出管理人，訴外人廖謀樹非合法管理
    人，縱其有收取租金，亦屬個人之行為，依法其效力並不及
    於原告。又原告雖曾於84年05月28日在雲林縣崙背鄉○○村
    ○○路公廳巷1 號召開派下員大會，但該次會議主席李清枝
    非祭祀公業廖肇誥之派下員，是其在該次大會內所為之陳述
    ，應係李清枝個人之認知報告，伊否認李清枝在該次會議內
    所為陳述屬真實，且非派下員大會所決議事項，又非訴訟中
    伊所為陳述,自無拘束伊之效力等語，然：
  1.依被告所提出之「土地台帳」、「土地登記簿謄本」、「台
    灣省土地關係人繳驗憑證申報書」、「連名表」等資料，其
    上均記載有訴外人廖謀樹為原告之管理人乙節。承此，原告
    於申辦土地總登記時，既自承訴外人廖謀樹為其管理人之一
    ，並經登記在案，現又否認訴外人廖謀樹為未經合法選任之
    管理人，無代表伊之權限，苟若其主張為真，則當初訴外人
    廖謀樹與訴外人廖對、廖接枝連名代表原告向地政機關提出
    申辦土地總登記，豈非無效？其次，上揭「連名表」固記載
    ：「廖變、廖李氏菊、廖通安」等人已死亡，然此記載僅係
    在表示並告知受理登記機關，原告祭祀公業廖肇誥之管理人
    原應有訴外人廖謀樹、廖對、廖接枝、廖變、廖李氏菊、廖
    通安等6 人，但提出該次申報時其中訴外人廖變、廖李氏菊
    、廖通安共計03名管理人當時已死亡，故僅由渠等03人具名
    代表原告祭祀公業廖肇誥辦理相關登記事宜而已，詎原告竟
    據此並將之曲解為訴外人廖謀樹非為其合法選任之管理人等
    語，要屬悖解事理之詞，不足採信。
  2.依原告提出之「祭祀公業廖肇誥派下全員會議紀錄」所載：
    「‧‧‧四、出席人數：84名（如簽到簿）。五、主席：李
    清枝。六、主席報告：˙˙˙今天召開這次會議可說很重要
    ，本來會議紀錄要請在座各位派下推選擔任，但是大家都很
    客氣，而要聘請鄉內代書作成紀錄，都說沒時間，所以才聘
    請林水溝先生代為本次會議做紀錄人，不是依據他記載就算
    數，必須【再經過我們派下所選出能識字之兩位紀錄簽署人
    認同才有效】，因為我們今天所開會結論【一定要送本鄉崙
    背鄉公所備查】，作為資料，希望能選出二位精通明理之紀
    錄簽署人才適當。‧‧‧」等語觀之，苟若訴外人李清枝非
    原告祭祀公業廖肇誥派下員，則其怎能參加該派下全員大會
    ，並由派下員推舉當選擔任該次會議主席並當選該祭祀公業
    之監察人呢？其次，原告現任之管理人乙○○，更名前為「
    廖清景」乙情，有原告所提出之雲林縣崙背鄉公所98年01月
    08日崙鄉民字第0980000007號函文在卷可稽，又訴外人廖清
    景於是次會議除擔任紀錄簽署人外，並當選原告之管理委員
    等情，亦有上開會議紀錄可稽，苟若訴外人李清枝在該會議
    所述非實，則當時參與該次會議之派下員為何未提出異議，
    並請訴外人李清枝更正呢？復將之忠實紀錄，並提出於崙背
    鄉公所備查乙節，亦有原告所提出之雲林縣崙背鄉公所98年
    02月23日崙鄉民字第0980002034號函文附卷可佐，而原告復
    未能就訴外人李清枝所為陳述，有何與事實不符之處，舉證
    以實其說，空言上開會議紀錄對其不具有拘束力等語，要屬
    避責之詞，亦無可取。
  3.按祭祀公業之財產雖屬派下員全體公同共有，倘祭祀公業設
    有管理人，而該祭祀公業復依法經全體或多數派下選任產生
    管理人，則該管理人即有管理派下公同共有祀產之權限，舉
    凡有關保存、利用、改良、使用收益等管理行為均得為之，
    對外自得為受領財產之代表人，訴外人廖謀樹確係為原告合
    法選任之管理人，已如上述，揆之上開說明，訴外人廖謀樹
    自有合法管理權，而為原告使用收益系爭1180、1180─8 、
    1180─9 號土地之管理行為，是縱被告所提出收據之領收人
    係以訴外人廖謀樹，而非以原告名義為之，惟訴外人廖謀樹
    對外自得為受領訴外人李昆麟給付建物敷地租金之代表人，
    是堪認原告有向訴外人李昆麟收取租金之情甚明，原告此節
    所辯，洵無足取。
  (四)原告再主張被告所提出之收據其上並未載有承租土地位置、
    面積，自難認有與被告之父李昆麟成立租賃契約之情等語，
    然按解釋意思表示，應探求當事人之真意，不得拘泥於所用
    之辭句，民法第98條定有明文。又解釋私人之契約應通觀全
    文，並斟酌立約當時之情形，及其他一切證據資料為其判斷
    之標準，不能拘泥字面或截取書據中一二語，任意推解致失
    真意，最高法院著有18年上字第1727號、19年上字第28號判
    例可循。觀之收據所載內容，其上雖未載有租賃標的之記載
    ，然原告並不否認被告除其所有系爭建物占用原告所有之土
    地外，別無其他占有之情況，而系爭建物係於35年10月01日
    由被告之父李昆麟所興建，原告昔之管理人廖謀樹於上開時
    日向被告之父李昆麟收取建物敷地之租金，則彼等租賃標的
    物自可得知悉即係系爭建物占用之土地，而系爭建物占有系
    爭1180、1180─8 、1180─9 號土地，揆之上開判例要旨，
    自堪認被告之父李昆麟向原告承租系爭1180、1180─8 、11
    80─9 號土地，並在其上興建系爭建物之情甚明，是原告上
    開主張，核屬無據，尚難憑採。
  (五)原告又主張：被告前曾辯稱其父係以時效取得地上權之意思
    ，和平繼續占有系爭土地，是依其「自認」陳述顯非以租賃
    關係使用系爭土地甚明，則依法即應受其拘束，縱其後再表
    示兩造間有租賃關係存在，亦無解於前已為自認之法律效力
    云云。惟按民事訴訟法第279 條第1 項所謂當事人自認之事
    實，係指當事人之一造，就【他造主張不利於己之事實】，
    於其準備書狀內或言詞辯論時或在受命推事前自認而言。本
    件被告在其所提出之答辯狀固主張：其對系爭1180、1180─
    8 、1180─9 號土地有地上權登記請求權存在，及其對系爭
    1180、1180─8 、1180─9 號土地有不定期租賃權存在乙節
    ，惟此等抗辯事實，俱為被告一方所自行提出，並非原告所
    提出，是被告所為上揭陳述，充其量僅係一種預備之抗辯，
    核與前揭所謂自認之要件尚屬有間，是原告此節之主張亦不
    足取。至原告雖再持被告與訴外人李明亮（係同祖父李再來
    ）係共用同棟02樓之大廳（並無區隔），顯見該建物係同時
    起造及使用甚明，而訴外人李明亮已經本院99年度訴字第12
    7 號判決應拆屋還地在案，本件自應相同處理等語，固據提
    出本院99年度訴字第127 號判決為證，然觀之該判決所載內
    容，訴外人李明亮別無提出如被告所提出之收據為證，則原
    告自難持此判決比附援引，是本院99年度訴字第127 號判決
    要難拘束本院，附此說明。
  (六)按所有人對於無權占有其所有物者，得請求返還之，對於妨
    害其所有權者，得請求除去之，此固為民法第767 條第1 項
    前、中段所明定。又按繼承人自繼承開始時，除本法另有規
    定外，承受被繼承人財產上之一切權利、義務，但權利、義
    務專屬於被繼承人本身者，不在此限，同法第1148條第1 項
    亦有明文。而租賃權為債權（財產權）之一種，自得為繼承
    之標的。經查，被告所有系爭建物既係自其父李昆麟贈與取
    得之事實，有雲林縣稅務局虎尾分局99年8 月9 日雲稅虎字
    第0991209746號函附卷可考，並為原告所不爭執，而系爭建
    物係由訴外人李昆麟向原告承租系爭1180、1180─8 、1180
    ─9 號土地所興建，亦已詳述如前，職是，被告所有系爭建
    物，即非無權占有系爭1180、1180─8 、1180─9 號土地至
    灼，則原告主張被告無權占有系爭1180、1180─8 、1180─
    9號土地，訴請被告拆屋還地，即非正當，應予駁回。
  (七)末按無法律上原因而受利益，致他人受損害者，應返還其利
    益。不當得利之受領人其所受利益依其性質或其他情形不能
    返還者，應償還其價額；民法第179 條前段、第181 條但書
    固分別定有明文。且無權占用他人之土地者有獲得相當於租
    金之利益，亦為社會通常之觀念（最高法院61年度台上字第
    16 95 號判例意旨可參）。然被告係基於租賃關係使用系爭
    1180、1180─8 、1180─9 號土地，並非無權占有乙節，業
    如上述，是無論被告是否按時繳納租金，要難謂其使用系爭
    1180、1180─8 、1180─9 號土地係無法律上之原因，從而
    ，原告依不當得利之法律關係，請求被告返還占用土地所獲
    有相當於租金之利益，於法亦屬無據，不應准許。
八、綜上所述，被告就系爭1180、1180─8 、1180─9 號土地與
    原告既有租賃關係存在，則其占有使用系爭1180、1180─8
    、1180─9 號土地，自非無權占有，從而，原告本於民法第
    767 條所有人物上請求權、第179 條不當得利之法律關係，
    請求被告將其所有系爭建物拆除後，並將所占用之土地交還
    原告，及將系爭建物占用系爭1180、1180─8 、1180─9 號
    土地範圍面積自起訴狀繕本送達起回溯五年期間之相當租金
    利益496,056 元返還，並自起訴狀繕本送達之翌日起至返還
    所占用系爭1180、1180─8 、1180─9 號土地之日止，應按
    月給付原告8,267 元，自屬無據，均應予以駁回。而原告之
    訴既經駁回，其假執行之聲請，當失所附麗，應併予駁回。
九、本件判決之基礎已臻明確，兩造其餘之主張、舉證及攻擊防
    禦方法，均經斟酌，核與判決之結果不生影響，爰不一一論
    述，附此敘明。
十、訴訟費用負擔之依據：民事訴訟法第78條。
中    華    民    國    99    年    10    月    13    日
                  民事第二庭    法  官  陳秋如
以上正本係照原本作成
如對本判決上訴，須於判決送達後20日內向本院提出上訴狀（需
附繕本）。如委任律師提起上訴者，應一併繳納上訴審裁判費。
中    華    民    國    99    年    10    月    13    日
                                書記官  官佳慧

司法院資訊處製作；財團法人民間司法改革基金會備份。
